【裁判字號】    98,上訴,1123
【裁判日期】    980616
【裁判案由】    公共危險
【裁判全文】
臺灣高等法院刑事判決                98年度上訴字第1123號
上  訴  人  臺灣士林地方法院檢察署檢察官
上  訴  人
即  被  告  甲○○
                    國民
指定辯護人  本院公設辯護人  郭書益
上列上訴人因被告公共危險案件，不服臺灣士林地方法院97年度
訴字第904號，中華民國97年11月27日第一審判決（起訴案號：
臺灣士林地方法院檢察署97年度偵字第7346號），提起上訴，本
院判決如下：
    主  文
上訴駁回。
    事  實
一、甲○○與乙○○係居住於臺北市北投區櫻花大廈即溫泉路65
    巷16號 4樓同棟大廈（集合式住宅大廈）同一樓層之鄰居，
    於民國97年 4月27日晚間因故發生爭執，甲○○明知於民間
    習俗中焚燒金紙或銀紙代表他人死亡之加害生命之事，足以
    使人心生畏怖，竟基於恐嚇之犯意，於下列密接時間內接續
    為下列犯行：
（一）於97年4月28日凌晨2時18分許，持其所有之金紙或銀紙 1
      疊、打火機及塑膠小椅子各 1個，前往乙○○位於臺北市
      北投區○○路65巷16號4樓之8號住處前，將金紙散置在乙
      ○○住宅鐵門前走道上後，以打火機點燃金紙焚燒，並坐
      在小椅子上持續丟下金紙助燃，以此加害生命之事恐嚇乙
      ○○，致生危害於乙○○之生命安全。嗣甲○○撳按乙○
      ○住家門鈴後先離開現場，乙○○開門後見走道上有物品
      焚燒，即報警處理，經警於同日凌晨2時34分許抵達現場
      ，乙○○並將尚存之些微火苗踩熄後，警方因未能立即查
      知係何人焚燒金紙，詢問乙○○後即先行離去。
（二）於同日凌晨3時許，又持金紙1疊至乙○○上揭住處前，以
      相同手法在乙○○住處前焚燒金紙後即先行離去，以此加
      害生命、身體之事恐嚇乙○○，致生危害於乙○○之生命
      安全。嗣經乙○○開啟其住處外監視器觀看走道上之動靜
      ，察覺又有金紙焚燒，再次將尚存之餘火踩熄後返回家中
      。
（三）再於同日凌晨 3時22分許，再持少量金紙至乙○○上揭住
      處前，以相同手法在乙○○住處前焚燒，以此加害生命之
      事恐嚇乙○○，致生危害於乙○○之生命安全。後因焚燒
      金紙之行為驚動鄰居，甲○○始行離去，現場焚燒之少量
      金紙則於數分鐘後即自動熄滅。嗣經乙○○調閱其住處走
      道上監視器之錄影畫面，而悉上情。
二、案經乙○○訴由臺北市政府警察局北投分局報告臺灣士林地
    方法院檢察署檢察官偵查起訴。
    理  由
壹、證據能力部分：
一、按被告以外之人於審判外之陳述，雖不符刑事訴訟法第159
    條之1 至第159 條之4 規定，而經當事人於審判程序同意作
    為證據，法院審酌該言詞陳述或書面陳述作成時之情況，認
    為適當者，亦得為證據，同法第159 條之5 第1 項定有明文
    。查本件告訴人乙○○於警詢時所為之陳述，屬被告以外之
    人於審判外之陳述，雖無刑事訴訟法第159 條之1 至第159
    條之4 所定得為證據之情形，然經被告及辯護人均同意以之
    作為證據，本院審酌該陳述作成時之情況，認為適當，此部
    分得為證據。
二、按被告以外之人於偵查中向檢察官所為之陳述，除顯有不可
    信之情況者外，得為證據，刑事訴訟法第159 條之1 第2 項
    定有明文。本件告訴人乙○○於偵查中已經具結向檢察官所
    為之陳述，觀諸筆錄之記載，並無顯不可信之情況，均具有
    證據能力。
三、至監視器錄影畫面翻拍照片及現場照片共12幀，乃以機械之
    方式所留存之現場影像，並非供述證據，無傳聞法則之適用
    ，具有證據能力。
貳、實體部分：
一、認定犯罪事實依據：
    訊據被告坦承於上揭時、地接續 3次在告訴人住處鐵門外走
    道上燃燒金紙之事實，惟矢口否認有何恐嚇犯意，辯稱：因
    告訴人先撒金紙在伊住處外面，伊才把那些金紙撿起來，拿
    去告訴人家要還給她，但告訴人不開門，伊與告訴人發生爭
    執，告訴人不肯把金紙收回去，伊就決定把金紙燒還給她，
    伊並沒有恐嚇告訴人之意云云。經查：
（一）告訴人乙○○於警詢中陳稱：伊於案發當天凌晨 2時18分
      許在家中睡覺時，聽到有人按電鈴，而伊的住處門口內側
      的木門往外看，發現門前有火，伊就關上木門報警，待警
      方到場後，伊再打開門，發現是有人在伊住處門口外側鐵
      門外走道上燒金紙，伊就用腳把地上正焚燒的金紙火源踩
      熄，並立即調閱監視器錄影帶，發現是被告所為，警方了
      解情況後即先離開，伊就繼續看著監視器畫面，至凌晨 3
      時許時，發現被告再次前來伊門口燒金紙，伊又報警，警
      方也有再次前來查看後離去，嗣至凌晨 3時22分許，伊從
      監視器畫面又看到被告第 3次前來燒金紙，這時住伊對面
      的鄰居很生氣，開門欲制止被告，被告就跑回其住處；伊
      因被告上開行為而感到生命財產深受威脅，很沒有安全感
      等語（見97年度偵字第7346號卷【下稱偵卷】第4至8頁）
      ，於偵訊中以證人身分具結證稱：伊在警詢中所言均實在
      ，伊是在案發當天凌晨 2時18分許聽到有人來按電鈴，就
      打開住處之木門，發現有火，當時未看到放火的人；被告
      1個晚上來燒3次金紙，是伊用腳把火踩熄，監視器都有拍
      到等語（見偵卷第33頁），於原審審理中亦以證人身分證
      稱：被告從96年 9月開始承租伊隔壁鄰居的房子，案發當
      天凌晨 2時18分許伊已經就寢，突然聽到按門鈴聲音，伊
      去打開內側木門，看到外側鐵門外的走道地上有火焰，伊
      就把門關上並報警，後來警察約隔 5至10分鐘後打電話來
      表示他們已在門外，伊就再開門，此時還有一些火在燒，
      燒的是一些金紙，伊就用腳把火踩熄，警察說沒有看到有
      人燒，就先回去，後來凌晨 3時許伊再打開門想看看外面
      有無動靜，又發現地上有金紙在燒，並看到有人影閃開跑
      走，伊就打開監視器來看，發現上開 2次燒金紙都是被告
      所為，第 1次按電鈴的人也是被告，伊就再報警處理，之
      後伊也一直看著監視器，至 3時22分許時被告又來燒金紙
      ，對面鄰居就大聲說不要再放火了，伊有打開門，但沒有
      看到被告，但從監視器錄影畫面也有看到被告很快跑走；
      被告上開 3次都是把金紙折成鬆散狀來燒，都有火燃燒起
      來，但以第 1次最嚴重，第1、2次都是伊用腳踩熄火苗，
      第 3次因被告燒的金紙數量不多，所以是自然熄滅；伊與
      被告之前有刑事傷害案件及民事侵占事件的糾紛，被告上
      開燒金紙的行為讓伊很害怕等語（見原審卷第42至48頁）
      ，就被告確有 3次焚燒金紙之情節，核與被告所言相符，
      復有監視器錄影畫面翻拍照片及現場照片共12幀在卷可稽
      （見偵卷第9至14頁），足徵被告確於前揭時、地接續3次
      前往告訴人住處門外走道上焚燒金紙無疑。
（二）被告雖辯稱因告訴人先撒金紙在伊住處外面，且拒絕收回
      去，伊才會把金紙燒還給她，沒有恐嚇犯意云云，惟亦自
      承對於告訴人至其門前撒金紙的行為會害怕（見原審卷第
      40頁），並陳稱伊認為告訴人在伊門前撒金紙是在詛咒伊
      下地獄之類的事，因為告訴人不把金紙收回去，伊就用燒
      的方式把告訴人對伊的詛咒還給她等語（見原審卷第56、
      58頁），參以一般臺灣民間習俗，焚燒金紙之對象為神明
      或祖先，而焚燒銀紙之對象則為往生者，縱認被告所言係
      告訴人先到其家門外撒金紙，其要還給她等情屬實，被告
      既對自身住處門外遭撒金紙或銀紙之行為感到害怕，並認
      為撒金紙係代表詛咒人下地獄，顯知悉此類行為具有危害
      人身安全之意涵，且足使一般國民感到畏怖，竟仍將該等
      金紙持往告訴人家門外，且進而加以焚燒，其威脅程度顯
      更高於單純撒置金紙，足徵其主觀上確有以此加害生命、
      身體或財產之事威脅告訴人之意圖，客觀上亦足生危害於
      告訴人之人身或財產上之安全，並已使告訴人心生畏怖，
      是其上開辯解，洵屬事後圖卸之詞，不足採信。
（三）綜上各情所述，本件事證已臻明確，被告恐嚇危害安全犯
      行洵堪認定，應依法論科。
二、核被告甲○○所為，係犯刑法第 305條之恐嚇危害安全罪。
    其先後 3次在告訴人住處外焚燒金紙之行為，係在密切接近
    之時、地實施，侵害同一社會法益，各行為之獨立性極為薄
    弱，在刑法評價上，以視為數個舉動之接續施行，合為包括
    之一行為予以評價，較為合理，應屬接續犯，而為包括之一
    罪。公訴意旨雖漏未論及前揭被告於97年4月28日凌晨3時22
    分許第3次焚燒金紙之行為，惟此部分與已起訴且認有罪部
    分有接續犯之實質上一罪關係，本院自得併予審酌，附此敘
    明。
三、原審審酌被告因與告訴人間之糾紛，3 次前往告訴人住處外
    焚燒金紙，以此加害生命之事恐嚇告訴人，致生危害於告訴
    人之安全，且犯後僅承認部分犯行，亦未與告訴人達成和解
    之態度，並衡以其並無前科，素行尚佳，及其手段、生活狀
    況、智識程度等一切情狀，適用刑法第305條、第41條第1項
    前段，刑法施行法第1條之1第1項、第2項前段規定，判處被
    告有期徒刑5月，並諭知易科罰金之折算標準，及說明被告
    持以供本件犯罪所用之打火機及塑膠小椅子各1個，固為被
    告所有供本件犯罪所用之物，此據被告供明在卷，惟未據扣
    案，為免日後執行困難，爰不予宣告沒收；又被告 3次持往
    告訴人家門外供本件犯罪之用之金紙，均業經焚燒滅失，亦
    不予宣告沒收等情，經核並無不合。被告上訴否認有恐嚇故
    意云云，核無理由，應予駁回。
四、不另諭知無罪部分：
（一）公訴意旨另以被告基於放火燒燬現供人使用住宅之犯意，
      而為上開燃燒金紙之行為，嗣因告訴人報警處理及火勢自
      動熄滅，始未得逞，而認被告涉犯刑法第173條第3項、第
      1項之放火燒燬現供人使用之住宅未遂罪嫌。惟查：
  1.按犯罪事實應依證據認定之，無證據不得認定犯罪事實；又
    不能證明被告犯罪或其行為不罰者，應諭知無罪之判決，刑
    事訴訟法第154條第2項、第301條第1項分別定有明文；而認
    定不利於被告之事實，須依積極證據，苟積極證據不足為不
    利於被告事實之認定時，即應為有利於被告之認定，更不必
    有何有利之證據；認定犯罪事實所憑之證據，雖不以直接證
    據為限，間接證據仍亦包括之；然無論直接或間接證據，其
    於訴訟上之證明，均須達於通常一般之人均不致生懷疑，而
    得確信其為真實程度者，乃可，倘未臻此程度，而有合理懷
    疑存在者，基於無罪推定原則，即應諭知無罪。
  2.本件起訴書認被告涉犯放火未遂罪嫌，無非係以被告供述、
    證人乙○○證述及監視器錄影畫面翻拍照片及現場照片12幀
    ，為其論據。訊據被告則堅詞否認上開犯行，辯稱：伊只是
    想把金紙燒還給告訴人，沒有燒燬告訴人住處的犯意，且伊
    也住在同一層樓，如果告訴人的住處被燒燬，伊的住處也會
    有危險等語。經查：
  (1)、按放火引燃有人所在之建物，可能致生人、物重大死傷或
      損害情形，為一般國民知悉之經驗法則，本件被告確有前
      往告訴人住處外燃燒金紙之行為，業如前述，惟被告本人
      亦與告訴人居住在同棟大廈同一樓層之事實，為告訴人所
      不爭執（見原審卷第42頁、本院98年6月2日審判程序筆錄
      第 4頁），若謂被告無視於火勢可能延燒至自家致生人身
      、財物重大危害之風險，仍以放火之犯意為上開焚燒金紙
      行為，實與常情未合，且觀之前揭告訴人於原審審理中以
      證人身分所為之證述，案發當日被告第 1次燃燒金紙或銀
      紙後，即撳按告訴人住處之電鈴，倘被告確有燒燬告訴人
      住處之意圖，實無理由於燃燒後尚按電鈴以通知告訴人，
      況告訴人亦自承第 1次其開門檢視發現門口有火燃燒後，
      並未立即採取滅火行動，而係關上門報警處理，嗣待警方
      來到後，也僅用腳踩即足以將剩餘火苗踩熄，第 2次火勢
      也是用腳即可踩熄，第 3次更是自然熄滅等語，顯見被告
      當時燃燒金紙或銀紙之火勢甚小，益徵被告主觀上僅欲以
      此行為恐嚇告訴人，並無放火燒燬現供人使用住宅之犯意
      甚明，其此部分犯罪不能證明。
  (2)、按所謂不能犯者，以行為不能發生犯罪之結果，又無危險
      為其要件；而有無危險，則應依客觀具體事實認定之，已
      著手於犯罪行為之實行而不遂者，若其行為在客觀事實上
      ，並無具體危險，致根本不能亦無從完成犯罪者，依刑法
      第26條之規定，屬不罰之行為，此乃本於刑法謙抑原則、
      法益保護之功能及未遂犯之整體理論，為客觀未遂論者所
      採之立法例，換言之，行為如不能發生犯罪之結果，又無
      危險者，不構成刑事犯罪，是所謂之「不能未遂犯」，必
      以行為不能發生犯罪之結果，又無發生具體危險為其要件
      ，而有無危險，則應依客觀事實認定之，故已著手於犯罪
      行為之實行而不遂者，若其行為僅具有主觀之抽象危險，
      而在客觀事實上並無具體危險，致根本不可能完成其犯罪
      者，即得論以「不能未遂犯」，合先說明。本件被告 3次
      前往告訴人住處外燃燒金紙之火勢均非甚大，業如前述，
      於客觀上該 3次點燃一定數量金紙或銀紙之行為，縱未經
      告訴人以腳踩熄，在點火後自然燃燒之情形下，於極為短
      暫之時間內亦能自然熄滅，客觀上應不致生公共危險，參
      以本件案發地點係在告訴人住處鐵門外，告訴人並自承該
      門上亦設有鐵紗窗，且走道上並無其他鞋櫃等易燃物等語
      （見原審卷第44、47頁），又由監視器錄影畫面翻拍照片
      及現場照片（見偵卷第 9至13頁）顯示，該放置焚燒金紙
      處為舖設磁磚之地面，四週為磚造牆壁，亦確無其他易燃
      物，是以現實該焚燒具體客觀情狀觀之，均無從引起燒燬
      結果，易言之，以該等照片顯示為綜合觀察，顯然無從發
      生放火燒燬現有人所在之建築物犯罪之結果，而屬刑法第
      26條之不能未遂，屬不罰之行為。
  (3)、綜上所述，起訴書所引列之上開事證，尚無法使本院形成
      被告主觀上有放火燒燬現供人使用住宅犯意之確信，且其
      行為客觀上亦不足以發生放火燒燬現有人所在之建築物犯
      罪之結果，原應諭知無罪，惟公訴意旨認此部分與前揭經
      論罪科刑部分有想像競合犯之裁判上一罪關係，爰不另為
      無罪之諭知。原審就此部分被訴事實所為之證據取捨，核
      無違誤。
（二）檢察官上訴意旨略以：(1)原審以被告亦居住在同一樓層，
      且於按電鈴通知告訴人等，認定被告主觀上並無放火燒燬
      現供人使用住宅之犯意。然苟被告無放火燒燬現供人住宅
      之犯意，則被告得以丟金紙或撒金紙之方式行之，何須以
      點火燒金紙之方式為之，且苟無上揭犯意，其可燒一次即
      結束，何以一再點燃金紙，顯見其主觀上有要讓火延燒至
      告訴人家中之犯意。(2)再被告放火之時間係在凌晨 2時許
      ，樓層間很少有人進出，被告點火燒金紙的位置，緊鄰告
      訴人住處之鐵門，鐵門內就是木門，被告放火後任由火勢
      繼續燃燒，事後雖未造成燒燬住宅之結果，仍難謂未造成
      危險，原審未到場勘驗，以監視錄影畫面逕自認定現場環
      境之材質，而認定「無從引起燒燬結果」，認係不能未遂
      ，自有未洽云云，惟僅係對原審依職權所為之證據取捨以
      及心證裁量，再為爭執，仍未提出其他積極事證加以證明
      ，所言尚屬臆測，其上訴核無理由，亦應予駁回。
五、查被告甲○○雖具狀稱因須返南投老家顧眼疾開刀的母親，
    請求請假云云，惟未提出任何證明文件為證，難認有何不能
    到庭之正當理由。是本件被告經本院合法傳喚，有本院送達
    證書 1份為證，其無正當理由不到庭，依法爰不待其陳述，
    逕行判決，附此敘明。
據上論斷，應依刑事訴訟法第368條、第371條，判決如主文。
本案經檢察官呂建昌到庭執行職務。
中    華    民    國    98    年    6     月    16    日
                  刑事第七庭  審判長法  官  陳晴教
                                    法  官  楊智勝
                                    法  官  游紅桃
以上正本證明與原本無異。
恐嚇部分被告不得上訴。
公共危險部分檢察官如不服本判決，應於收受送達後10日內向本
院提出上訴書狀，其未敘述上訴之理由者並得於提起上訴後10日
內向本院補提理由書（均須按他造當事人之人數附繕本）「切勿
逕送上級法院」。
                                    書記官  戴伯勳
中    華    民    國    98    年    6     月    17    日
附錄：本案論罪科刑法條全文
中華民國刑法第305條（恐嚇危害安全罪）
以加害生命、身體、自由、名譽、財產之事，恐嚇他人致生危害
於安全者，處2年以下有期徒刑、拘役或3百元以下罰金。


司法院資訊處製作；財團法人民間司法改革基金會備份。
